ACORDAO-COMPLETO-2541490

ACÓRDÃO 1573/2022 ATA 26/2022 - PLENÁRIO

VISTOS, relatados e discutidos estes autos de tomada de contas especial, que nesta fase cuida da apreciação de embargos de declaração opostos por Fabianna Rampazzo Machado Santos em face do Acórdão 866/2022-TCU-Plenário, que negou provimento a recurso de reconsideração interposto contra o Acórdão 1166/2021-TCU-Plenário;
ACORDAM os Ministros do Tribunal de Contas da União, reunidos em Sessão de Plenário e diante das razões expostas pelo Relator, em: 
9.1. conhecer dos presentes embargos de declaração por adimplir os requisitos de admissão tratados nos arts. 32, inciso II, e 34 do RITCU para, no mérito, rejeitá-los;
9.2. notificar a embargante da presente decisão.

Embargos de declaração opostos em face de acórdão que negou provimento a recurso de reconsideração interposto contra decisão que julgou irregulares as contas da responsável, condenando-a em débito, aplicando-lhe multa e inabilitando-a para o exercício de cargo em comissão ou função de confiança na administração pública federal, em decorrência do prejuízo causado mediante fraudes na obtenção de benefícios financeiros.

Caixa Econômica Federal - Caixa.

3. Recorrente: Fabianna Rampazzo Machado Santos (XXX.528.477-XX).

13.1. Ministros presentes: Ana Arraes (Presidente), Benjamin Zymler, Bruno Dantas, Vital do Rêgo (Relator), Jorge Oliveira e Antonio Anastasia.
13.2. Ministros-Substitutos convocados: Augusto Sherman Cavalcanti e Marcos Bemquerer Costa.
13.3. Ministro-Substituto presente: André Luís de Carvalho.

VITAL DO RÊGO

Ministro Vital do Rêgo.

Cuida o presente processo de tomada de contas especial instaurada pela Caixa Econômica Federal - Caixa, em decorrência do prejuízo causado por Fabianna Rampazzo Machado Santos, à época, empregada pública, mediante fraudes na obtenção de benefícios financeiros junto à referida empresa pública. 
Mediante Acórdão 1166/2021-TCU-Plenário (peça 80) , o TCU julgou irregulares as contas da referida responsável, condenou-a em débito, aplicou-lhe multa no valor de R$ 15.000,00 e inabilitou-a por cinco anos para o exercício de cargo em comissão ou função de confiança na administração pública federal.
As irregularidades praticadas pela responsável e que ensejaram a rejeição de suas contas estão relacionadas a pagamentos irregulares pela Caixa decorrentes de (i) autodesignações para exercício de função gratificada em caráter de substituição por motivo de férias, licenças, lutos, casamentos, participação em júri, etc., de seus ocupantes titulares; e (ii) falsos destacamentos com recebimento de pagamentos de diárias e demais benefícios, no âmbito da Agência Niterói/RJ e da Superintendência Regional Centro Leste Fluminense/RJ, no período de 11/6/2007 a 30/8/2011. Foram identificados 167 lançamentos fraudulentos.
Irresignada com a decisão condenatória, a responsável interpôs recurso de reconsideração contra o Acórdão 1166/2021-TCU-Plenário. Por meio do Acórdão 866/2022-TCU-Plenário (peça 109) , o TCU conheceu da espécie e, no mérito, negou-lhe provimento.
Nesta etapa processual, apreciam-se embargos de declaração opostos por Fabianna Rampazzo Machado Santos (peça 125) em face do Acórdão 866/2022-TCU-Plenário, cujas razões recursais, a seu ver, apontam a ocorrência das seguintes omissões que podem ser assim sintetizadas:
não houve respeito ao prazo de 180 dias para a autuação da presente TCE, conforme estabelecido no inciso I do § 1º do art. 4º da IN TCU 71/2012, na medida em que a esta TCE foi autuada em 21/2/2018 e o Processo Administrativo 7118.2011.6178 foi instaurado em 9/11/2011, em prazo superior a 6 meses;
o julgado recorrido não considerou a prescrição intercorrente tratada no § 1º do art. 1º da Lei 9.873/1999;
a decisão embargada, ao trazer as hipóteses de interrupção no bojo do voto, a exemplo da Carta emitida em 14/12/2015 (peça 1, p. 117-119) e do Edital de Notificação publicado em jornal de grande circulação (peça 1, p. 120) , deixou de mencionar que os prazos voltam a fluir normalmente;
tais constatações prosperam a favor da violação do "princípio da prescritibilidade", uma vez que não foi respeitado o disposto no art. 37, § 5º, da CF/1988.
Em derradeiro, requer que os presentes embargos sejam recebidos, de sorte que sejam esclarecidas as omissões apontadas, com vistas ao reconhecimento, in casu, da ocorrência da prescrição na forma alegada.
É o relatório.

Fabio Emiliano Machado Bento (OAB/RJ 140.676).

Não atuou.

TOMADA DE CONTAS ESPECIAL. DESVIO DE RECURSOS NA CAIXA. CONTAS IRREGULARES. DÉBITO. MULTA. RECURSO DE RECONSIDERAÇÃO. CONHECIMENTO. NÃO PROVIMENTO. EMBARGOS DE DECLARAÇÃO. ALEGAÇÃO DE OMISSÃO. CONHECIMENTO. INEXISTÊNCIA DO VÍCIO ALEGADO. REJEIÇÃO. NOTIFICAÇÃO.

TOMADA DE CONTAS ESPECIAL (TCE)

não atuou.

Cuida o presente processo de tomada de contas especial instaurada pela Caixa Econômica Federal - Caixa, em decorrência do prejuízo causado por Fabianna Rampazzo Machado Santos, à época, empregada pública, mediante fraudes na obtenção de benefícios financeiros junto à referida empresa pública. 
Mediante Acórdão 1166/2021-TCU-Plenário (peça 80) , o TCU julgou irregulares as contas da referida responsável, condenou-a em débito, aplicou-lhe multa no valor de R$ 15.000,00 e inabilitou-a por cinco anos para o exercício de cargo em comissão ou função de confiança na administração pública federal.
As irregularidades praticadas pela responsável e que ensejaram a rejeição de suas contas estão relacionadas a pagamentos irregulares pela CAIXA decorrentes de (i) autodesignações para exercício de função gratificada em caráter de substituição por motivo de férias, licenças, lutos, casamentos, participação em júri, etc., de seus ocupantes titulares; e (ii) falsos destacamentos com recebimento de pagamentos de diárias e demais benefícios, no âmbito da Agência Niterói/RJ e da Superintendência Regional Centro Leste Fluminense/RJ, no período de 11/6/2007 a 30/8/2011. Foram identificados 167 lançamentos fraudulentos.
Irresignada com a decisão condenatória, a responsável interpôs recurso de reconsideração contra o Acórdão 1166/2021-TCU-Plenário. Por meio do Acórdão 866/2022-TCU-Plenário (peça 109) , o TCU conheceu da espécie e, no mérito, negou-lhe provimento.
Nesta etapa processual, apreciam-se embargos de declaração opostos por Fabianna Rampazzo Machado Santos (peça 125) em face do Acórdão 866/2022-TCU-Plenário, cujas razões recursais, a seu ver, apontam a ocorrência das seguintes omissões que podem ser assim sintetizadas:
não houve respeito ao prazo de 180 dias para a autuação da presente TCE, conforme estabelecido no inciso I do § 1º do art. 4º da IN TCU 71/2012, na medida em que a esta TCE foi autuada em 21/2/2018 e o Processo Administrativo 7118.2011.6178 foi instaurado em 9/11/2011, em prazo superior a 6 meses;
o julgado recorrido não considerou a prescrição intercorrente tratada no § 1º do art. 1º da Lei 9.873/1999;
a decisão embargada, ao trazer as hipóteses de interrupção, a exemplo da Carta emitida em 14/12/2015 (peça 1, p. 117-119) e do Edital de Notificação publicado em jornal de grande circulação (peça 1, p. 120) , deixou de mencionar que os prazos voltam a fluir normalmente;
tais constatações prosperam a favor da violação do "princípio da prescritibilidade", uma vez que não foi respeitado o disposto no art. 37, § 5º, da CF/1988.
Em derradeiro, requer que os presentes embargos sejam recebidos, de sorte que sejam esclarecidas as omissões apontadas, com vistas ao reconhecimento, in casu, da ocorrência da prescrição na forma alegada.
Conheço dos presentes embargos, por adimplir os requisitos de admissão dispostos nos arts. 32, inciso II, e 34 da Lei 8.443/1992, para, no mérito, rejeitá-los pelas razões que passo a expor.
A embargante, desta feita, centra os fundamentos dos seus aclaratórios para demonstrar que a decisão embargada deixou de tratar pontos relacionados à prescrição.
A esse respeito, por se tratar de questão de ordem pública, todas as instâncias decisórias - unidade instrutiva, representante do MPTCU, relator e colegiado - cuidaram de trazer detida análise acerca do instituto da prescrição aplicável ao processo de controle externo, considerando a jurisprudência dominante nos âmbitos do TCU e do Supremo Tribunal Federal - STF.
O voto condutor (peça 110) do Acórdão 866/2022-TCU-Plenário (peça 109) concluiu pela inocorrência das prescrições tanto punitiva quanto ressarcitória, seja pela aplicação das disposições do Acórdão 1441/2016-TCU-Plenário, seja pela análise da conformação fática aos ditames da Lei 9.873/1999, por força da Jurisprudência do STF, a inviabilizar o reconhecimento da alegada violação ao art. 37, § 5º, da CF/1988 mencionada no item "iv" do parágrafo 5. Na ocasião, assim me pronunciei:
10.	Por constituir questão de ordem pública, trago breves considerações acerca da prescrição a incidir nas questões tratadas nestes autos. A esse respeito, observo que no caso sob análise não se operou a prescrição das pretensões punitiva nem ressarcitória, quando avaliadas sob os ângulos tanto do Acórdão 1441/2016-TCU-Plenário quanto da Lei 9.873/1999, cuja aplicabilidade aos processos de controle externo vem sendo reiterada no âmbito do STF.
Relativamente à prescrição intercorrente tratada pela Lei 9.873/1999, o voto condutor da decisão embargada (peça 110, p. 2) foi claro ao analisar a questão, a colocar por terra a omissão mencionada no item "ii", parágrafo 5, deste voto:
14.	Nem mesmo a aplicação da Lei 9.873/1999, para fins de verificação da ocorrência da prescrição das pretensões de ressarcimento e punitiva, socorre a recorrente, conforme passo a tratar.
15.	Ao que interessa ao caso em apreciação, referido diploma legal estabelece que a prescrição da pretensão punitiva da administração prescreve no prazo de cinco anos contados da data da prática do ato (art. 1º) , sendo possível a incidência da prescrição intercorrente, caso ocorra a paralisação do processo por prazo superior a três anos (§ 1º do art. 1º) , bem como aplicáveis as hipóteses de interrupção tratadas no art. 2º, entre elas, a adoção de qualquer ato inequívoco que importe na apuração do fato.
16.	No caso sob análise, consoante já mencionado, as irregularidades ocorreram no período de 11/6/2007 a 30/8/2011 (peça 2, p. 128-130) . Na apuração interna movida pela CAIXA, vários foram os atos exercitados para investigar e buscar a responsabilização da Sra. Fabianna, segundo se observa da tabela das peças que integram a TCE instaurada pela instituição financeira (peça 1, p. 3) e que designam a série de ações então adotadas no curso processual, a descaracterizar a ocorrência de inércia por período superior a três anos, afastando a hipótese de prescrição intercorrente.
Exemplos de hipóteses interruptivas do prazo prescricional foram expressamente declinados na decisão adversada, como forma de demonstrar que a prescrição, nos termos da Lei 9.873/1999, não tinha se operado no caso em apreciação. Vejamos, a seguir, trecho do voto (peça 110, p. 2) que tratou da matéria:
17.	Quanto ao prazo geral de cinco anos, a responsável foi instada a apresentar defesa por meio da notificação consubstanciada na Carta emitida em 14/12/2015 (peça 1, p. 117-119) e do Edital de Notificação publicado em jornal de grande circulação (peça 1, p. 120) , eventos que interrompem a fluência do prazo prescricional.
Ora, despiciendo mencionar que os prazos voltam a fluir após a ocorrência de qualquer evento interruptivo do prazo prescricional, como almeja a embargante ao arguir a omissão por ela trazida no item "iii", parágrafo 5, deste voto, na medida em que tal regra é intrínseca ao instituto da interrupção, segundo se observa do art. 202, parágrafo único, do Código Civil:
Art. 202. A interrupção da prescrição, que somente poderá ocorrer uma vez, dar-se-á:
 (...) Parágrafo único. A prescrição interrompida recomeça a correr da data do ato que a interrompeu, ou do último ato do processo para a interromper.
Por fim, a regra que fixa o prazo de 180 dias para a instauração de TCE, nos termos do estabelecido no inciso I do § 1º do art. 4º da IN TCU 71/2012, não cuida de prazo prescricional como quer fazer crer a embargante no argumento declinado no item "i" do parágrafo 5 deste voto, mas de regra a ser observada pelo gestor público, que, uma vez desrespeitada, poderá ensejar a atuação desta Corte de Contas.
Ante o exposto, pugno para que os presentes embargos sejam, no mérito, rejeitados ante a inocorrência das omissões alegadas pela embargante.
Com essas considerações, voto para que o Tribunal aprove a minuta de acórdão que ora submeto à consideração deste Colegiado.
TCU, Sala das Sessões, em 6 de julho de 2022.
Ministro VITAL DO RÊGO 
Relator